臺灣高等法院臺中分院民事判決　　　　100年度上易字第127號
上　訴　人　柯傳興
訴訟代理人　陳銘傑律師
訴訟代理人　黃鼎鈞律師
複代理人　　林葳欣
被上訴人　　柯傳益
訴訟代理人　陳韻如律師
上列當事人間請求債務人異議之訴事件，上訴人對於民國100年1
月31日臺灣臺中地方法院99年度訴字第2557號第一審判決提起上
訴，本院於100年4月12日言詞辯論終結，判決如下：
    主  文
上訴駁回。
第二審訴訟費用由上訴人負擔。
    事實及理由
一、上訴人主張：伊於日前接獲原法院民國（下同）99年度司執
    字第86397號強制執行命令，被上訴人以原法院 99年度司促
    字第30795號支付命令及確定證明書，以及 92年度聲字第89
    號民事裁定及確定證明書為執行名義，對伊名下財產為強制
    執行。經查，上開支付命令並未對上伊住所為合法送達，致
    伊無法於法定期間內聲明異議。況且，被上訴人聲請法院核
    發支付命令係主張，其與伊及第三人柯淑美同為坐落臺中市
    ○○路○段 265號房地之共有人，因該房地目前全部由伊使
    用中，依被上訴人於87年10日承租之價格每月新台幣（下同
    ）6萬元計算，伊應將每月使用該房地之不當利益，自97年5
    月起至 99年6月止，共計25個月，合計50萬元，返還予被上
    訴人。惟查，上開房地是兩造及第三人柯淑美之母柯林秀英
    之遺產，柯林秀英生前即因被上訴人不孝而表示被上訴人不
    得繼承其財產，而被上訴人本人亦曾於柯林秀英生前立書放
    棄繼承權，自不得再對伊主張均分上開房地之權利。另外，
    本件強制執行之另一執行名義，即原法院92年度聲字第89號
    民事裁定，係兩造先前關於確認公同共有財產事件所確定之
    訴訟費用之負擔。屬於公法上之權利，依行政程序法第 131
    條之規定，請求權時效為5年，惟被上訴人迄於 99年10月13
    日始聲請強制執行，已罹於時效，自不能允許。爰依強制執
    行法第 14條第1項規定，提起債務人異議之訴，求為被上訴
    人柯傳益所憑 99年度司促字第30795號支付命令及92年度聲
    字第89號裁定，對上訴人柯傳興所為強制執行程序（即原法
    院 99年度司執字第86397號強制執行程序）應予撤銷之判決
    。
二、被上訴人則以：系爭支付命令已合法送達，與確定判決有同
    一效力，上訴人若對支付命令之實體內容有所爭執，應於收
    受支付命令20日內提出異議。即使認本件支付命令之送達不
    合法，而尚未確定，上訴人亦應向執行法院聲明異議，而非
    提起債務人異議之訴。另確定訴訟費用額之裁定，係民事法
    院所為之裁定，所審理者當屬民事私權事件，上訴人主張係
    公法上之權利，而應適短期之消滅時效，亦屬無稽等語，資
    為抗辯，並求為判決駁回上訴人之訴。
三、原審為上訴人敗訴之判決，上訴人不服，求為判決(一)原判決
    廢棄。(二)原法院 99年度司執字第86397號強制執行程序應予
    撤銷。被上訴人則求為判決駁回上訴。
四、上訴人主張被上訴人持原法院 99年度司促字第30795號支付
    命令（下稱系爭支付命令）及原法院92年度聲字第89號民事
    裁定（下稱系爭裁定）為執行名義，聲請對上訴人為強制執
    行，經原法院 99年度司執字第86397號受理，且該強制執行
    程序尚未終結等事實，為被上訴人所不爭執，並經原審調閱
    該院 98年度司促字第30795號支付命令卷宗、99年度司執字
    第 86397號強制執行卷宗查核屬實，堪信上開事實為真正。
    上訴人主張系爭支付命令未依法寄存送達，不生合法送達效
    力，系爭支付命令尚未確定，被上訴人執未成立之執行名義
    聲請對上訴人強制執行，上訴人自有強制執行法第14條「妨
    礙債權人請求」之事由，得提起異議之訴等語。經查，系爭
    支付命令於 99年8月13日送達上訴人位於臺中市○區○○路
    一段 265號之地址，惟因未獲會晤上訴人本人、同居人或受
    僱人，而將系爭支付命令寄存於臺中市警察局第二分局文正
    派出所（下稱文正派出所），並作送達通知書兩份，一份黏
    貼於應受送達人住居所、事務所、營業所或其就業處所門首
    ，另一份置於該送達處所信箱或其他適當位置，以為送達，
    有系爭支付命令送達證書、上訴人戶籍謄本附卷可稽，經核
    上開送達地址與上訴人戶籍地址、本案起訴狀所載地址相符
    。雖上訴人主張，依送達證書「送達方法」欄內關於寄存送
    達方式之記載分為上下兩欄，上欄：「寄存於下列之一處所
    （請擇一打ˇ）□寄存於派出所或警察所。□寄存於鄉（鎮
    市）區公所。□寄存於鄉（鎮市）區村（里）辦公處。」；
    下欄：「□已作送達通知書兩份，一份黏貼於應受送達人住
    居所、事務所、營業所或其就業處所門首，另一份置於該送
    達處所信箱或其他適當位置，以為送達。（若係寄存送達，
    請務必於此『上下兩欄□』各劃ˇ號）」。是依該送達證書
    關於寄存送達方式之記載，必需於此「上下兩欄『□』」各
    劃ˇ號，始為合法送達。惟本件之送達證書，只有在上欄之
    □（即寄存於派出所或警察所）打 1個ˇ號，在下欄之□並
    未打ˇ號，故本件寄存送達並不合法等語。惟查：
  (1)證人即本件負責送達之郵務士育民於原審審理中已證稱：
    伊確實有依規定將法院之文書送達，並製作通知書貼在上訴
    人住所之門首。且經原審當庭勘驗系爭支付命令送達證書之
    正本及上訴人訴訟代理人閱卷影印之系爭支付命令之送達證
    書影本，在下欄：「□已作送達通知書兩份，一份黏貼於應
    受送達人住居所、事務所、營業所或其就業處所門首，另一
    份置於該送達處所信箱或其他適當位置，以為送達。」之□
    內固未打ˇ，惟在「另」字上方則明顯有打ˇ。足以證明證
    人育民證稱已依規定製作通知書一情自堪採信。
  (2)另經原審向該文書之寄存機關即文正派出所查詢結果，系爭
    寄存送達之支付命令文書，確實於 99年8月16日已登錄在該
    派出所之寄存送達登記簿上，亦有臺中市警察局第二分局99
    年12月3日中分二警偵字第0990044336號函一份附卷可參。
  (3)雖上訴人又主張，伊接獲法院強制執行之命令後，曾於99年
    11月19日及22日前往文正派出所查閱文書送達之情形，斯時
    值班之員警翻閱登記簿，並未查得上開文書，因而質疑文正
    派出所提出之登記簿可能係事後補登，或根本有二本寄存送
    達登記簿等語。惟經原審訊問文正派出所當天值勤之員警即
    證人鍾輝群及劉香君，二人均證述並無印象上訴人曾到派出
    所查閱寄存送達登記簿。另證人即文正派出所之所長劉宏存
    亦證稱：派出所只有一本登記簿，一定是按日期順序登記，
    一本寫完才換新的等語。再經檢視卷附之登記簿影本，在99
    年8月16日當天，一共登錄了 11件各法院寄存之文書，而上
    訴人部分為當天所登錄文書中之編號第件。另其中編號第
    、件，並經各該當事人領取後簽名或按捺指印。則依登
    記簿登載之情形，自不可能係事後補登或造假。
  (4)況且文書是否合法送達係事實問題，送達證書之登載固可協
    助判斷，惟並非惟一絕對之依據。本件之送達證書，固因郵
    務士疏未在下欄：「□已作送達通知書兩份，一份黏貼於應
    受送達人住居所、事務所、營業所或其就業處所門首，另一
    份置於該送達處所信箱或其他適當位置，以為送達」之□內
    打ˇ，惟其在「另」字上方則已有打ˇ之註記，且證人育
    民亦證稱確實依規定制作通知書，復與寄存機關之登記簿相
    符，則上訴人主張系爭支付命令未依法寄存送達，不生送達
    效力一節，洵非有據。從而，系爭支付命令既於 99年8月13
    日送達上訴人住所地，且合於寄存送達法定要件，依民事訴
    訟法第 138條第1、2項規定，自生送達效力。茲上訴人於法
    定異議期間未對該支付命令聲明異議，則系爭支付命令於異
    議期間屆至後當已確定，被上訴人執該確定之支付命令為執
    行名義聲請強制執行，應屬有效成立之執行名義，上訴人主
    張系爭支付命令尚未確定，被上訴人執未成立之執行名義聲
    請對上訴人強制執行一節，亦無可採。
五、又按執行名義成立後，如有消滅或妨礙債權人請求之事由發
    生，債務人得於強制執行程序終結前，向執行法院對債權人
    提起異議之訴。強制執行法第 14條第1項前段定有明文。故
    債務人異議之訴，須以其主張消滅或妨礙債權人請求之事由
    係發生於執行名義成立後者始得為之，若其主張此項事由在
    執行名義成立之前即已存在，則為執行名義之裁判縱有不當
    ，亦非異議之訴所能救濟。若執行名義無確定判決同一之效
    力者，於執行名義成立前，如有債權不成立或消滅或妨礙債
    權人請求之事由發生，債務人亦得於強制執行程序終結前提
    起異議之訴，強制執行法第 14條第2項亦定有明文。又債務
    人對於支付命令未於法定期間提出異議者，支付命令與確定
    判決有同一之效力，此為民事訴訟法第 521條所明定。故債
    務人對於以具有確定判決同一效力之支付命令為執行名義所
    為之強制執行程序，僅得依據強制執行法第 14條第1項提起
    債務人異議之訴以為救濟，而不得依同條第 2項規定，以執
    行名義成立前有債權不成立或消滅或妨礙債權人請求之事由
    發生，提起債務人異議之訴。經查，本件被上訴人前聲請原
    法院准予核發系爭支付命令，並對上訴人為合法送達，業如
    前述，上訴人於收受系爭支付命令後，若認該支付命令所據
    以請求之法律關係並不存在，即應於法定期間內聲明異議，
    使該支付命令失其效力，並於隨後之訴訟程序中為爭執或抗
    辯，乃上訴人竟不為異議之主張，而任由該支付命令逾法定
    聲明異議期間而告確定。另上訴人所爭執被上訴人並非第三
    人柯林秀英之合法繼承人，故對於柯林秀英之遺產即坐落臺
    中市○區○○路一段 265號房屋，不得主張任何權利一事，
    姑不論被上訴人確實係第三人柯林秀英之合法繼承人之事實
    ，業據原法院以88年度訴字第3263號、本院89年度上字第35
    0 號判決確定在案，即便認上訴人所主張係屬實，亦係於系
    爭支付命令確定即執行名義成立「前」即已存在，上訴人迄
    執行名義成立後，再以該執行名義成立即系爭支付命令確定
    「前」已存在之事由（被上訴人不具有合法之繼承權）提起
    本件異議之訴，顯與前揭法條規定不符，核非異議之訴所能
    救濟。
六、另按執行名義成立後，有消滅或妨礙債權人請求之事由發生
    ，或執行名義無確定判決同一之效力者，於執行名義成立前
    ，如有債權不成立或消滅或妨礙債權人請求之事由發生，債
    務人始得於強制執行程序終結前提起異議之訴，此觀強制執
    行法第14條第1項、第2項之規定自明。若執行名義並未成立
    ，債權人竟聲請對債務人強制執行，而侵害債務人之權利，
    僅係債務人得否依同法第 12條第1項規定聲明異議而已，尚
    非得提起債務人異議之訴。（最高法院87年度台上字第1438
    號判決意旨可資參照）。退而言之，縱如上訴人主張而認系
    爭支付命令尚未確定，執行名義尚未成立，揆諸上開判決意
    旨，上訴人亦僅得依強制執行法第12條規定聲明異議，不得
    依強制執行法第14條第1項、第2項據以提起債務人異議之訴
    ，上訴人執此主張有強制執行法第14條「妨礙債權人請求」
    之事由而提起本件債務人異議之訴，亦非有據。
七、至於上訴人主張本件強制執行程序之另一執行名義，即原法
    院92年度聲字第89號確定訴訟費用額之裁定，係關於被上訴
    人對於上訴人之訴訟費用請求權，屬於公法上之權利，請求
    權時效為5年，迄被上訴人聲請本件強制執行之 99年10月13
    日，己罹於時效而消滅等語。惟查：關於本件訴訟費用之請
    求權，係被上訴人基於私權之爭訟，經原法院判決上訴人應
    負擔訴訟費用，而對上訴人所取得之權利，本質上屬私權之
    性質。而關於此項訴訟費用請求權之消滅時效，因法無明文
    ，故仍應適用民法第 125條之規定，因15年間不行使而消滅
    。從而，上訴人主張被上訴人此項訴訟費用之請求權已罹於
    時效而消滅，亦無理由。
八、綜上所述，本件上訴人提起債務人異議之訴，並聲明求為判
    決原法院 99年度司執字第86397號清償債務強制執行事件之
    強制執行程序應予撤銷一節，洵非有據，為無理由，應予駁
    回。原審為上訴人敗訴之判決，並無不合。上訴意旨指摘原
    判決不當，求予廢棄改判，為無理由，應予駁回。
九、據上論結，本件上訴為無理由，依民事訴訟法第449條第1項
    、第78條，判決如主文。
中    華    民    國   100    年    4     月    26    日
                民事第三庭    審判長法  官  陳照德
                                    法  官  朱  樑
                                    法  官  曾謀貴
以上正本係照原本作成。
不得上訴。
                                    書記官  陳慈傳
中    華    民    國   100    年    4     月    26    日
                                                      Ａ